# Wykresy statystyczne

## Wykresy eksploracyjne

- służą głównie dla ich twórcy
- kluczową ich cechą jest możliwość iteracji


## Wykresy komunikacyjne

- służą głównie przekazaniu wiedzy
- ich stworzenie wymaga czasu
- ważny jest dobór podpisów, kolorów, etc.


## Wykresy w R

- istnieje wiele różnych możliwości tworzenia wykresów w R
- najczęściej używane to **podstawowe silnik graficznych** oraz pakiet **ggplot2**

## ggplot2 

```{r}
library(ggplot2)
```

## ggplot2 - pierwszy wykres

```{r, fig.align='center',fig.height=4}
df = data.frame(A = c(1:10), B = seq(22, 4, by = -2))
```
```{r, fig.align='center',fig.height=4}
ggplot(data = df, aes(x = A, y = B)) + 
  geom_point()
```

## ggplot2 - podstawowe informacje

- pakiet jest implementacją założeń zawartych w książce "Grammar of Graphics" Lelanda Wilkinsona
- ramka danych (`data.frame`) jest zazwyczaj wymaganą klasą obiektu danych wejściowych (w tzw. postaci wąskiej)
- istnieją dwie komendy pozwalające na tworzenie wykresów - *qplot* oraz *ggplot*
- pełna dokumentacja znajduje się na stronie - http://docs.ggplot2.org oraz https://ggplot2-book.org/
- przydatny, zwłaszcza na początku pracy może okazać się *cheat sheet* https://rstudio.com/wp-content/uploads/2015/03/ggplot2-cheatsheet.pdf


## ggplot2 - podstawowe słownictwo / składnia

- **geom** - oznacza typ wykresu (np. "histogram", "boxplot", "point", etc.)
- aesthetics (**aes**) - oznacza kształt, kolor, wielkość, etc.
- facets (**facet**) - oznacza wykresy dla podzbiorów
- kolejne elementy składni dodawane za pomocą `+`

## Zbiór danych

- Dane godzinowe i dobowe koncentracji zanieczyszczeń atmosferycznej na jednej ze stacji monitoringu jakości powietrza + podstawowe dane meteorologiczne
- Dane obserwacyjne (w minimalnym stopniu zaszumione)
- Pobierz pliki ("am8d.rda" i "am8_final.rda") lub wczytaj dane bezpośrednio ze strony: www.enwo.pl/student 
- Zapoznaj się ze strukturą tych plików


```{r include=FALSE}
library(ggpubr)
load("data/am8d.rda")
load("data/am8_final.rda")
```


---

## Histogram

- stworzony przez Karla Pearsona
- jest graficzną reprezentacją rozkładu <br> danych
- wartości danych są łączone w przedziały (na osi poziomej) a na osi pionowej jest ukazana liczba punktów (obserwacji) w każdym przedziale
- różny dobór przedziałów może dawać inną informację
- w pakiecie ggplot2, przedział to domyślnie zakres/30


### Domyślny silnik graficzny R 

- funkcja `hist` (np. na danych dobowych dla koncentracji PM10)

```{r echo=TRUE}
hist(am8d$PM10d)
```

Możliwość dalszego ulepszania wyglądu histogramu za pomocą standardowych opcji graficznych. Szczegółowe informacje: `?plot`, `?hist`.

Najważniejsze argumenty:

- `main` - zmiana tytułu wykresu
- `xlab`, `ylab` - zmiana podpisów osi X i Y
- `col` - zmiana koloru wykresu
- `grid` - dodanie siatki dla dowolnie zdefiniowanych argumentów graficznych (`lty = ` - typ linii, `col` - kolor, `lwd` - grubość linii, itd...)
- `abline` (wraz z argumentami) - dodanie linii (najczęściej z argumentami `h=` i `v=`)
- `text` - dodanie dowolnego tekstu w określonych współrzędnych histogramu


### Histogram w ggplot2

- geom - `geom_histogram()`

```{r echo=TRUE}
ggplot(data = am8d, aes(x = PM10d)) +
  geom_histogram()
```

Argumenty pozwalające na ulepszenie wykresu:

- `binwidth` - zmiana szerokości przedziałów histogramu (wewnątrz `geom_histogram`)
- `col` - zmiana koloru linii histogramu (wewnątrz `geom_histogram`)
- `fill` - zmiana koloru wypełnienia histogramu (wewnątrz `geom_histogram`)
- `labs` - dostosowanie podpisów wykresu. Argumenty: `title`, `subtitle`, `caption`, `x`, `y`
- themes - zmiana szaty graficznej wykresu na podstawie jednego ze zdefiniowanych szablonów


```{r echo=TRUE}
ggplot(am8d, aes(x = PM10d)) +
         geom_histogram(col = 1) +
  labs(
    title = "Rozkład empiryczny stężeń PM10 na stacji AM8",
    subtitle = "",
    caption = "źródło: ARMAAG ()",
    x = "Stężenie PM10",
    y = "Liczba przypadków"
    ) +
  theme_bw()
```


### Gęstość prawdopodobieństwa ggplot2

Rozkład danych można także przedstawić za pomocą  gęstością prawdopodbieństwa na osi y. Jest to podejście bardziej wszechstronne, ponieważ umożliwia porównywanie rozkładów zmiennych między sobą a dodatkowo umożliwia umieszczanie dodatkowych "warstw" (np. wynikających z zastosowania jądrowych estymatorów gęstości prawdopodobieństwa)

- geom - `geom_density()`


```{r echo=TRUE}
ggplot(am8d, aes(x = PM10d)) +
  geom_histogram(col = 1, aes(y = ..density..)) +
  geom_density(fill = "orange", alpha  = 0.3) +
  labs(
    title = "Rozkład empiryczny stężeń PM10 na stacji AM8",
    subtitle = "",
    caption = "źródło: ARMAAG (jittered)",
    x = "Stężenie PM10",
    y = "PDF"
    ) +
  theme_bw()
```



## Przyspieszamy - `facet_` i wykresy miesięczne

- Mając stworzony szablon wykresu można w łatwy sposób zautomatyzować proces naszych analiz po tzw. zmiennej grupującej
- Przykładowo, jeśli chcemy stworzyć 12 wykresów dla miesięcy możemy dodać kolejny fragment kodu `ggplota` którym jest `facet_wrap` bądź `facet_grid` a następnie podać po znaku tyldy (`~`) kolumne z unikalnymi wartościami:

```{r echo=FALSE}
ggplot(am8d, aes(x = PM10d)) +
        # geom_histogram(col = 1, aes(y = ..density..)) +
  geom_density(fill = "orange", alpha  = 0.3) +
  facet_wrap(~MONTH) +
  labs(
    title = "Stężenia PM10 na stacji AM8",
    subtitle = "",
    caption = "źródło: ARMAAG (jittered)",
    x = "Stężenie PM10",
    y = "PDF"
    ) +
  theme_bw()
```


## Wykres liniowy

- Jeden z najbardziej podstawowych typów wykresu, najczęściej stosowany w naukach atmosferycznych do zaprezentowania dynamiki zmiennych typu ciągłego

- geom - `geom_line`

- Spróbujmy na początek "przyciąć" nasz zbiór danych dobowych tylko do roku 2010 i zapiszmy go jako **am2010**

- Następnie stwórzmy wykres liniowy dla temperatury powietrza (kolumna `TEMPd`)


```{r}
library(dplyr)
am2010 = am8d %>% filter(YEAR == 2010) 
```

```{r, fig.align='center',fig.height=4, message=FALSE, warning=FALSE}
ggplot(data = am2010, aes(x = DATE, y = TEMPd)) + 
  geom_line()
```

- Jeśli chcemy dodać kolejną linię do naszego wykresu bez próby konwersji ramki danych do postaci wąskiej konieczne jest dodanie kolejnego `geom_line`

```{r, fig.align='center',fig.height=4, message=FALSE, warning=FALSE}
ggplot(data = am2010, aes(x = DATE, y = TEMPd)) + 
  geom_line()+
  geom_line(aes(y = PM10d, colour = "blue"))
```
  

## Wykres rozrzutu

Najbardziej podstawowym (wizualnym) sposobem przedstawienia relacji pomiędzy dwoma zmiennymi jest wykres rozrzutu.

W podstawowym silniku graficznym **R** można do tego celu wykorzystać funkcję `plot` definiując zakresy dla osi X i Y. Spróbujmy wykreślić zależność pomiędzy koncentracją PM10 i temperaturą powietrza w miesiącach sezonu zimowego:

```{r, fig.align='center',fig.height=4, message=FALSE, warning=FALSE}
zima = dplyr::filter(am8d, MONTH %in% c(12,1,2))
plot(zima$TEMPd, zima$PM10d)
```



Dla pakietu `ggplot2` ten sam efekt można osiągnać

```{r, fig.align='center',fig.height=4, message=FALSE, warning=FALSE}
ggplot(data = zima, aes(x = TEMPd, y = PM10d)) + 
  geom_point()
```

### Dane ilościowe i jakościowe na wykresach rozrzutu


Zaprezentowanie dodatkowej zmiennej/zmiennych na wykresach rozrzutu jest możliwe poprzez uwzględnienie danej cechy jako koloru, rozmiaru lub kształtu. 

Dla standardowego silnik graficznego **R** ww. argumenty graficzne to `col`, `cex` i `pch`:

```{r, fig.align='center',fig.height=4, message=FALSE, warning=FALSE}
zima$kolor = ifelse(zima$MONTH>2, 3, zima$MONTH)
plot(zima$TEMPd, zima$PM10d, col= zima$kolor)
plot(zima$TEMPd, zima$PM10d, cex = zima$kolor)
plot(zima$TEMPd, zima$PM10d, pch= zima$kolor)
```

Dla pakietu `ggplot` będą to argumenty: `color`, `size` i `shape`:

```{r, fig.align='center',fig.height=4}
ggplot(data = zima, aes(x = TEMPd, y = PM10d, color = MONTH)) + 
  geom_point()
```
Powstała paleta barwna ma charakter "ciągły", co wynika z liczbowego charakteru zmiennej `MONTH`. Możemy ją także przekazać w sposób kategoryczny:

```{r, fig.align='center',fig.height=4}
ggplot(data = zima, aes(x = TEMPd, y = PM10d, color = as.factor(MONTH))) + 
  geom_point()
```

Następnie możemy modyfikować wielkość punktów, np. w zależności od np. (odwrotności) prędkości wiatru. Jak zinterpretujesz poniższy wykres?

```{r, fig.align='center',fig.height=4}
ggplot(data = zima, aes(x = TEMPd, y = PM10d, color = as.factor(MONTH), size = round(1/VELd))) + 
  geom_point(alpha=0.8)
```

Na koniec sprawdźmy działanie argumentu `shape` np. dla miesięcy:

```{r, fig.align='center',fig.height=4}
ggplot(data = zima, aes(x = TEMPd, y = PM10d, shape = as.factor(MONTH))) + 
  geom_point(alpha=0.8, size=3)
```


## Wykres pudełkowy (*box and whisker plots*)

Istnieje przynajmniej kilka wersji stosowanych wykresów pudełkowych, które stosuje się do przedstawienia typowych zakresów zmienności zjawiska. Jedna z implementacji wykresów pudełkowych obrazuje:

- pięć podstawowych statystyk opisowych oraz wartości odstające
- "pudełko"" to zakres międzykwantylowy
- linie oznaczają najbardziej ekstremalne wartości, ale nie odstające. Górna to 1,5\*IQR ponad krawędź pudełka, dolna to 1,5\*IQR poniżej wartości dolnej krawędzi pudełka; możliwa jest także implementacja z zakresem np. skrajnie niskich i wysokich wartości kwantyli
- linia środkowa to mediana
- "kropki" oznaczają wartości odstające

Poniżej zamieszczono przykładowy kod ilustrujący charakterystyczne zakresy wartości temperatur powietrza  w poszczególnych miesiącach:

```{r,fig.height=4, fig.width=4, eval=FALSE}
ggplot(am8d, aes(x = as.factor(MONTH), y = TEMPd)) + 
  geom_boxplot()+
 labs( 
     title = "Roczny przebieg temperatury powietrza", 
     subtitle = "Stacja: AM8", 
     caption = "źródło: ARMAAG (jittered)", 
     x = "Miesiąc", 
     y = "Temperatura powietrza" 
     ) + 
   theme_bw() 
```


## Wykresy słupkowe

Dla wizualizacji elementów nieciągłych dobrym sposobem są wykresy słupkowe definiowane za pomocą geom'u: `geom_bar`. Spróbujmy przedstawić liczbę przypadków z przkeroczeniem dobowej normy PM10 w poszczególnych miesiącach:

```{r echo=TRUE}
# przygotowanie dodatkowej kolumny z przekroczeniami PM10>50uq/m3
am8d$PM10hi = ifelse(am8d$PM10d>50, 1, 0)
tabelka = am8d %>% group_by(MONTH) %>% summarise(suma = sum(PM10hi)) # zliczamy liczbe przypadkow w miesiacach
str(tabelka)

ggplot(tabelka, aes(as.factor(MONTH), suma)) + geom_bar(stat = "identity")

```


## Wykresy strukturalne

Wykresy słupkowe mogą być rozwinięte do postaci wykresów strukturalnych. 

```{r echo=TRUE}


ggplot(am8d, aes(x = as.factor(MONTH))) +
   geom_bar(position = "fill", aes(fill = as.factor(PM10hi)))+ 
   labs( 
     title = "Przekroczenia normy dobowego stężenia PM10 - struktura miesięczna", 
     subtitle = "Stacja: AM8", 
     caption = "źródło: ARMAAG (jittered)", 
     x = "Miesiąc", 
     y = "%", 
     fill = "Przekroczenie" 
     ) + 
   theme_bw() 
```


## Wskazówki

### Modyfikacja wykresów

Wykresy `ggplota` nie muszą generowane jednorazowo. Mogą być one zapisane do obiektu a następnie zmodyfikowane i wywołane poprzez nazwę stworzonego obiektu. 
Podany sposób postępowania można przedstawić na poniższym przykładzie rysowania dystrybuanty dla koncentracji średniej dobowej PM10:

```{r, tidy=FALSE, message=FALSE, warning=FALSE, fig.align='center', fig.height=4}
p = ggplot(am8d, aes(PM10d)) + stat_ecdf(geom = "step", lwd=2)

p = p +
  labs(x = "Prawdopodobieństwo [%]",
       y = "PM10 [ug/m3]")
p
```

## Zapisywanie wykresów

Wykresy mogą być zapisane do postaci pliku graficznego na kilka sposobów. Najbardziej intuicyjne będzie wykorzystanie okna plot. Większą kontrolę można uzyskać z poziomu linii komend. Poniżej podano przykładowe 2 wywołania funkcji `ggsave`


```{r, tidy=FALSE, message=FALSE, eval=FALSE}
ggsave(filename = "Wykres.pdf", plot = p)
```

```{r, tidy=FALSE, message=FALSE, eval=FALSE}
ggsave(filename = "Wykres.png", plot = p, dpi = 300)
```


## Zadania


Wykorzystując dane godzinowe narysuj nastepujące wykresy:

1. Wykres liniowy maksymalnej, średniej oraz minimalnej dobowej temperatury powietrza 
2. Histogram prędkości wiatru dla (a) całego roku (b) w ujęciu miesięcznym
3. Wykres pudełkowy dla wilgotności względnej powietrza w ujęciu miesięcznym
4. Stwórz wykres dystrybuanty temperatury powietrza dla (a) całego roku (b) w ujęciu miesięcznym. Zapisz wykres do dowolnie nazwanego obiektu
5. Zmodyfikuj zapisany w pkt 4. obiekt dodając nowe podpisy osi. Następnie sprawdź działanie funkcji graficznej `coord_flip()`



## Inne

- Kolejne typy wykresów (inne *geomy*)
- Przekształanie danych na wykresach (np. *scale_x_log10()*)
- Przedstawiane danych przestrzennych (*geom_sf()*)
- Animacje (pakiet *gganimate*)
- Wykresy interaktywne (pakiet *plotly*)
- Inne dodatkowe pakiety - http://www.ggplot2-exts.org/gallery/
- ...

### Kilka porad

- nie redukuj!
- nie stosuj wykresów kołowych (!)
- nie stosuj wykresów 3D (!)
- uważaj na osie
- nie stosuj dwóch osi


There is no data that can be displayed in a pie chart, that cannot be displayed BETTER in some other type of chart. (John Tukey)


Odnośniki:

- [Should You Ever Use a Pie Chart?](http://priceonomics.com/should-you-ever-use-a-pie-chart/)
- [The 60 Silliest Pie Charts on the Internet](http://twentytwowords.com/ultimate-list-of-funny-pie-charts)

---
### Dodatkowe źródła informacji

- książka [Odkrywać! Ujawniać! Objaśniać! Zbiór esejów o sztuce prezentowania danych](http://biecek.pl/Eseje/index.html)
- książka [Fundamentals of Data Visualization](https://serialmentor.com/dataviz/)
- książka [Data Visualization: A practical introduction](http://socviz.co/)
- strona [from Data to Viz](https://www.data-to-viz.com/)
- strona [Top 50 ggplot2 Visualizations - The Master List (With Full R Code)](http://r-statistics.co/Top50-Ggplot2-Visualizations-MasterList-R-Code.html)
- strona [BBC Visual and Data Journalism cookbook for R graphics](https://bbc.github.io/rcookbook/)
- post [Do’s and Don’ts for Effective Graphs](http://stat545.com/block015_graph-dos-donts.html)
- post [Real Chart Rules to Follow](http://flowingdata.com/2015/08/11/real-chart-rules-to-follow/)
- post [Mistakes, we’ve drawn a few: Learning from our errors in data visualisation](https://medium.economist.com/mistakes-weve-drawn-a-few-8cdd8a42d368)
- post [The Evolution of a ggplot (Ep. 1)](https://cedricscherer.netlify.com/2019/05/17/the-evolution-of-a-ggplot-ep.-1/)
- galeria [R Graph Catalog](http://shiny.stat.ubc.ca/r-graph-catalog/)
- galeria [Data is ugly](https://www.reddit.com/r/dataisugly/)
